【裁判字號】    97,毒抗,575
【裁判日期】    971231
【裁判案由】    毒品危害防制條例
【裁判全文】
臺灣高等法院刑事裁定                 97年度毒抗字第575號
抗  告  人
即  被  告  甲○○
上列抗告人因違反毒品危害防制條例案件，不服臺灣基隆地方法
院97年度毒聲字第278號民國97年11月12日裁定（97年度毒聲字
第278號），提起抗告，本院裁定如下：
    主  文
抗告駁回。
    理  由
一、原審裁定意旨略以：
  (一)聲請意旨：如後附聲請書（如附件）。
  (二)經查：
  1.按毒品危害防制條例第20條第3項：「依前項規定為觀察、
    勒戒或強制戒治執行完畢釋放後，5年後再犯第10條之罪者
    ，適用本條前2項之規定。」之規定，其中「5年後再犯第10
    條之罪者」之文意，應係指行為人初犯毒品危害防制條例第
    10條之施用毒品罪，經同條例第20條第2項，為觀察、勒戒
    或強制戒治執行完畢釋放後，5年內均未曾再犯該條例第10
    條之罪，直至5年後始再犯該條例第10條之罪者，並因而得
    適用同條例第20條第1、2項規定而言，始符立法意旨。
  2.次按92年7月9日新修正之毒品危害防制條例刪除2犯及3犯之
    規定，一改修法前繁雜之處遇程序，僅將施用毒品者簡化區
    分為初犯、再犯，並認施用毒品者係屬病患性犯人，以觀察
    、勒戒戒除其身癮，並以強制戒治去除其心癮。經觀察、勒
    戒或強制戒治執行完畢釋放後，若係5年後再犯該條例第10
    條施用毒品罪者，與同條例第20條第1項、第2項關於「初犯
    」之處理方式相同，檢察官應先聲請法院裁定令被告入勒戒
    處所觀察、勒戒，並視有無繼續施用毒品傾向，決定應予釋
    放、為不起訴之處分，或應聲請法院裁定令入勒戒處所強制
    戒治；若係5年內「再犯」同條例第10條施用毒品罪者，依
    同條例第23條第2項規定，檢察官則應依法追訴。觀諸該條
    例第20條第3項之修正理由；「觀察、勒戒或強制戒治5年後
    再犯者，顯見前所實施之觀察、勒戒或強制戒治已足以遮斷
    其施用毒品之癮，為期自新及協助其戒除毒癮，對此5年後
    再犯者，爰明定仍適用初犯之規定，先經觀察、勒戒、強制
    戒治之程序。」及同條例第23條第2項之修正理由：「為配
    合簡化施用毒品犯之刑事處遇程序，並鑑於經觀察、勒戒或
    強制戒治執行完畢釋放後5年內再犯者，其再犯率甚高，原
    據以實施之觀察、勒戒及強制戒治既已無法收其實效，自應
    施以刑事處遇」，顯然如施用毒品者係前經觀察、勒戒或強
    制戒治等治療程序執行完畢5年後，始再施用毒品，因前所
    執行之觀察、勒戒或強制戒治已足收戒除毒癮之效，自應重
    新執行觀察、勒戒或強制戒治等治療程序，並於治療程序執
    行完畢後，由檢察官為不起訴處分，毋庸對之追訴處罰；反
    之，在「再犯」之情形，因其先前所為治療程序顯未能收戒
    斷毒癮之效，且考量施用毒品者之再犯率偏高，乃簡化其刑
    事處遇程序，而逕予追訴處罰，不再施以治療程序。參酌上
    開立法理由，修正毒品危害防制條例就施用毒品者，祇於「
    初犯」及「5年後再犯」2種情形，有其追訴條件之限制，即
    須於初犯經觀察、勒戒或強制戒治釋放後，5年內均無施用
    毒品之行為，始能認其前所實施之觀察、勒戒或強制戒治已
    足遮斷毒癮，而得於5年後再犯時，再予適用初犯之規定，
    重行觀察、勒戒等程序。倘「5年內」已經再犯，被依法追
    訴處罰，縱其第3次（或第3次以上）施用毒品之時間在初犯
    釋放5年以後，即與「5年後再犯」之情形有別，且因已於「
    5年內再犯」，顯見其再犯率甚高，原實施觀察、勒戒或強
    制戒治，已無法收其實效，而無5年戒斷期之存在，自無再
    經觀察、勒戒或強制戒治之必要，應由檢察官逕行起訴，始
    符新法修正之本旨。至於第3次（或第3次以上）施用毒品之
    時間，是否宜有期間限制？以多久為適宜？則分屬刑事政策
    、專門醫學之範圍，非審判機關所能決定，有待循立法途徑
    解決。（最高法院97年度第5次刑事庭會議決議可參）。
  3.經查，本件被告前於89年間曾因施用毒品案件，經裁定令
    入戒治處所施以強制戒治，於89年12月2日期滿執行完畢，
    並由臺灣基隆地方法院檢察署檢察官以89年度戒毒偵字第12
    2號為不起訴處分確定。於90年間因施用毒品案件，經檢
    察官聲請強制戒治（指揮書執畢日期91年5月2日）並提起公
    訴，檢察官於91年5月2日以90年戒執二字第90號報結，起訴
    部分並經本院於90年9月14日以90年度上訴字第2092號判決
    應執行有期徒刑1年2月確定，與所犯之強盜罪、偽造文書罪
    所處之刑合併定應執行有期徒刑4年10月，於93年3月30日縮
    短刑期假釋出監並付保護管束，管束期間至95年5月27日，
    期滿未經撤銷假釋，其未執行之刑以已執行論而執行完畢，
    有卷附本院被告前案紀錄表可稽。而被告本件施用第一、
    二級毒品犯行，距其上述強制戒治於89年12月2月執行完畢
    釋放之時間雖已逾5年，但因其在初犯毒品危害防制條例第1
    0條之罪，於89年12月2執行完畢後，復於5年內之90年1月初
    再犯毒品危害防制條例第10條之施用毒品罪，經本院以90
    年度上訴字第2092號刑事判決確定，已如前述，是本件施用
    毒品之行為，即與單純之初犯毒品危害防制條例第10條之施
    用毒品罪，經觀察勒戒或強制戒治執行完畢釋放以後「5年
    後再犯」之情形有別，足見前所實施之觀察勒戒尚不足以遮
    斷其施用毒品之癮，已無法收其實效，被告既非於觀察、勒
    戒執行完畢後5年內，均無任何施用毒品之犯行，揆諸上開
    條文及說明意旨，被告所為本件施用毒品犯行，即無現行毒
    品危害防制條例第20條第3項之適用，自毋須再重新施予觀
    察勒戒或強制戒治之處遇程序，而應直接訴追處罰，是原審
    因認聲請人聲請裁定對被告為觀察、勒戒，於法未合，應予
    駁回。
二、按依毒品危害防制條例第20條第3項之修正理由：「觀察、
    勒戒或強制戒治5年後再犯者，顯見前所實施之觀察、勒戒
    或強制戒治，已足以遮斷其施用毒品之癮，為期自新及協助
    其戒除毒癮，對此5年後再犯者，爰明定仍適用初犯之規定
    ，先經觀察、勒戒、強制戒治之程序。」及同條例第23條第
    2項之修正理由：「為配合簡化施用毒品犯之刑事處遇程序
    ，並鑑於經觀察、勒戒或強制戒治執行完畢釋放後，5年內
    再犯者，其再犯率甚高，原據以實施之觀察、勒戒及強制戒
    治，既已無法收其實效，自應施以刑事處遇。」是新法就施
    用毒品者，祇於「初犯」及「5年後再犯」2種情形，有其追
    訴條件之限制，即須於初犯經觀察、勒戒或強制戒治釋放後
    ，5年內均無施用毒品之行為，始能認其前所實施之觀察、
    勒戒或強制戒治，已足遮斷毒癮，而得於5年後再犯時，從
    優處遇，再予適用初犯之規定，重行觀察、勒戒等程序。倘
    其5年「內」已經再犯，被依法追訴處罰，縱其第3次（或第
    3次以上）施用毒品之時間，係在初犯釋放5年以後，要與5
    年「後」再犯之情形有別，且因已曾於「5年內再犯」，顯
    見其再犯率甚高，原實施觀察、勒戒或強制戒治，已無法收
    其實效，而無5年戒斷期之存在，自無再經觀察、勒戒及強
    制戒治之必要，應由檢察官逕行起訴，始符新法修正之本旨
    （最高法院95年度台非字第59號判決、95年度台非字第189
    號判決意旨及同院97年刑議字第3號決議參照）。再就上揭
    條例第20條第3項之修法沿革以觀，修正前係規定：「依前
    項規定為不起訴之處分或不付審理之裁定後，5年內再犯第
    十條之罪，經觀察、勒戒後，認有繼續施用毒品之傾向或三
    犯以上者，不適用前項之規定」，亦即5年內再施用毒品而
    有繼續施用傾向者，及三犯以上者，應逕行起訴，不再予以
    保安處分代替刑罰之優遇措施。修正後則為：「依前項規定
    為觀察、勒戒或強制戒治執行完畢釋放後，5年後再犯第十
    條之罪者，適用本條前2項之規定」，乃僅限於後次所犯施
    用毒品罪之時間，距離前次保安處分執行完畢釋放後5年以
    上，始能享受「除刑不除罪」、「以保安處分替代刑罰」之
    寬典，亦即僅有第2次在第1次執行後逾5年者，始再受刑事
    訴追之限制，此外，則應逕行起訴。倘謂三犯以上者，猶有
    起訴條件之限制，豈非逾修逾放寬，殊非立法嚴懲毒犯之精
    神。本件被告先後於89年間及90年間施用毒品，經警查獲，
    其於89年12月2日強制戒治執行完畢後5年以內，再於90年1
    月初犯施用毒品犯行，足見原戒毒保安處分無法收效，本應
    由檢察官逕行起訴處罰，檢察官誤被告本件施用毒品犯行為
    89年間之強制戒治執行完畢後5年後再犯，而為觀察、勒戒
    之聲請，原審予以駁回，經核於法並無不合，應予維持。被
    告提起抗告，空言指摘原裁定不當，為無理由，應予駁回。
據上論斷，應依刑事訴訟法第412條，裁定如主文。
中    華    民    國    97    年    12    月    31    日
                  刑事第十四庭   審判長法  官   陳志洋
                                       法  官   蔡聰明
                                       法  官   謝靜慧
以上正本證明與原本無異。
不得再抗告。
                                       書記官   高士童
中    華    民    國    97    年    12    月    31    日
附件：
臺灣基隆地方法院檢察署檢察官聲請書
                                  97年度聲觀字第227號
                                  97年度毒偵字第1931號
                                  97年度毒偵字第2182號
                                  97年度毒偵字第2651號
被      告  甲○○  男  32歲（民國○○年○月○○日生）
                    身分證統一編號：Ｚ000000000號
                    住雲林市麥寮鄉橋頭村橋頭49號之2
                    居基隆市○○區○○街247之5號7樓
被告甲○○前因施用毒品案件，經觀察、勒戒後，認有繼續施用
毒品之傾向，經法院裁定令入戒治處所施以強制戒治，於民國89
年12月2日期滿執行完畢，並由本署檢察官以89年度戒毒偵字第1
22號不起訴處分書為不起訴處分確定。復因施用第一級毒品案件
，經法院裁定令入戒治處所施以強制戒治，於91年5月2日期滿執
行完畢。詎其猶不知戒除毒癮，復基於施用第一級毒品之犯意，
於97年7月31日晚上6時許為警採集尿液前回溯24小時內之某日時
、於97年8月24日晚上6時或7時許及於97年10月10日晚上7時許，
在其基隆市○○街247之5號7樓住所等地，以針筒注射方式，施
用第一級毒品海洛因各1次；另基於施用第二級毒品安非他命之
犯意，於97年7月31日晚上6時許、同年8月25日晚上7時35分許為
警採集尿液前各回溯96小時內之某日時，在不詳處所，施用第二
級毒品安非他命各1次。嗣先後於下列時間為警查獲：(1)於97年7
月31日晚上2時30分許，在基隆市○○街247之5號前為警查獲第
一級毒品海洛因8包（淨重1.51公克）及注射針筒5支；(2)於97年
8月25日晚上6時30分許，在基隆市○○路11號前為警查獲第一級
毒品海洛因1包（淨重3.64公克）；(3)於97年10月11日晚上6時40
分許，在基隆市○○○路、武嶺街口為警查獲第一級毒品海洛因
1包（毛重0.3公克）。訊據被告僅坦承有施用第一級毒品海洛因
之事實，餘均否認，惟查，其為警3次所採集之尿液檢體，經送
檢驗後呈嗎啡及甲基安非他命之陽性反應，有台灣尖端先進生技
醫藥股份有限公司濫用藥物檢驗報告2紙及台灣檢驗科技股份有
限公司濫用藥物檢驗報告1紙附卷可稽，其施用毒品之犯行堪予
認定。被告於觀察、勒戒完畢釋放後，5年後再犯毒品危害防制
條第10條第2項之施用第二級毒品罪嫌，爰依同條例第20條第3項
、第1項及觀察勒戒分執行條例第3條第1項規定，聲請裁定將被
告送勒戒處所觀察、勒戒。
    此  致
臺灣基隆地方法院
中    華    民    國    97    年    10    月    31    日
                              檢察官      張志明


司法院資訊處製作；財團法人民間司法改革基金會備份。
